臺灣高等法院刑事判決　　　　　　　　　　 96年度自字第2號
自　訴　人　甲○○
被　　　告　乙○○
上列自訴人因內亂案件，本院判決如下：
    主  文
本件自訴不受理。
    理  由
一、本件自訴人甲○○自訴意旨略以：
（一）副總統呂秀蓮等人於民國（下同）九十一年十一月十七日
      ，在高雄市糾集台獨份子約一萬餘眾，揮舞旗桿、旗幟、
      大呼口號，廢除中華民國憲法，推翻中華民國，制定新憲
      法、建立台灣國。沿途焚燒國旗、國徽，耀武揚威，一路
      打殺而來，擋者披靡，對面有愛國同心會及退伍老兵，亦
      約有幾千人組成隊伍予以反制，雙方互相叫罵，彼此互不
      相讓，眼見大戰勢將爆發，若非憲警人員以肉身隔開雙方
      人馬，否則雙方混戰起來，殺成一團，勢必疊屍數里，血
      流漂杵，後果不堪設想，伊於事件落幕之後，撰狀向臺灣
      高等法院檢察署控告被告呂秀蓮等觸犯刑法第一百零一條
      第一項之暴動內亂罪，惟臺灣高等法院檢察署拒絕偵辦本
      案，伊特依刑事訴訟法第三百二十三條第一項前段規定，
      轉向鈞院刑事庭自訴被告呂秀蓮觸犯刑法第一百零一條第
      一項之暴動內亂罪，鈞院諭知：「本案自訴不受理」。經
      伊不服向第三審法院提起上訴。最高法院由審判長乙○○
      領導主審被告呂秀蓮等所犯上開之暴動內亂罪，係死刑或
      無期徒刑之重罪，但乙○○領導主審本案，僅輕描淡寫記
      載為被告呂秀蓮等犯內亂案件。刑法第一百零二條亦為內
      亂案件，係得免除其刑之微罪，與暴動內亂罪之重刑罪，
      其差距天壤之別，乙○○審判長重審本案，以判決駁回伊
      之上訴，被告呂秀蓮等人因此逍遙於法外，享受中華民國
      副總統之富貴榮華尊貴，被告呂秀蓮等由死罪邊緣，獲得
      乙○○審判長筆下留情，改為微罪，因刑法第一百零二條
      亦為內亂案件之故，被告呂秀蓮得最高法院乙○○之領導
      審判，更為氣燄高漲，積極要推動公投，推翻中華民國，
      為立台灣國，被告呂秀蓮等一貫主張，以暴動之暴力方法
      ，推翻中華民國，建造台灣國，故其受乙○○審判長對本
      案之判決之鼓勵，以為以暴動推翻中華民國係微罪，亦得
      免除其罪，故其積極要糾集台獨份子以暴動官式威脅民眾
      推動公投，推翻中華民國。故乙○○審判長領導判決本案
      由被告呂秀蓮等觸犯暴動內亂罪，改為內亂案件，乙○○
      審判長觸犯刑法第二百十三條之偽造文書罪，亦觸犯刑法
      第二十九條之教唆罪及觸犯刑法第一百零一條第一項之暴
      動內亂罪，即乙○○審判長又犯教唆暴動內亂罪，特為說
      明。（即乙○○審判長教唆被告呂秀蓮等觸犯刑法第一百
      零一條第一項之暴動內亂罪）。被告乙○○觸犯刑法第二
      百十三條之偽造文書，經伊於九十二年間向臺灣臺北地方
      法院提起自訴，臺灣臺北地方法院以九十二年度自字第四
      五六號刑事判決：「本件自訴不受理」（即偽造文書案件
      應提起告訴，不得自訴），經伊不服，向臺灣高等法院提
      起上訴，臺灣高等法院九十二年度上訴字第二五三三號刑
      事判決：「上訴駁回」，即維持第一審之「自訴不受理」
      判決，經伊不服向最高法院提起上訴，最高法院以九十五
      年度台上字第一一七七號刑事判決：「上訴駁回」而告確
      定，使被告乙○○免受刑事處罰，而逃過罪刑，因伊未向
      其提出告訴之故。但被告乙○○尚觸犯上開之教唆暴動內
      亂罪，伊於九十五年八月一日向臺灣高等法院檢察署提起
      告訴，該署則拖延拒絕開庭偵辦，雖經伊多次致狀催促，
      其開庭偵辦，該署皆拒函覆，伊以為該署已將伊之告訴狀
      積壓而忘記偵辦，伊於九十六年六月九日又再撰告訴狀向
      臺灣高等法院檢察署告訴乙○○觸犯上開教唆暴動內亂罪
      ，時間已久，未見其開庭偵辦，伊特致狀檢察長顏大和先
      生，請其指示檢察官偵查本案，但顏大和檢察長竟將伊之
      狀紙丟於廢紙簍，或致使不堪用，使伊投訴無門，伊特依
      刑事訴訟法第三百二十三條第一項上段規定，以同一案件
      向鈞院刑事庭提起自訴。敬請鈞院依法開庭審判之，以追
      究被告乙○○觸犯上開之罪，亦用以嚇阻副總統呂秀蓮等
      人正積極以暴動方法推展公投，而威脅一般民眾同意推展
      公投，推翻中華民國，建造台灣國，則中華民國國基永固
      了，社會安定，人民安和樂利矣！
（二）最高法院九十五年度台上字第一一七七號刑事判決第一頁
      倒數第二行最後一句起記載：「呂秀蓮、黃主文等所犯之
      刑法第一百零一條第一項之暴動內亂罪，其首謀者得處死
      刑或無期徒刑，另彼等焚燒國旗，並觸犯刑法第一百六十
      條第一項之損壞、侮辱國旗罪，被告（即乙○○）卻輕描
      淡寫為內亂案件，惟「刑法第一百零二條」亦屬內亂案件
      ，係微罪案件，與上開重罪，有天壤之別，該記載將便呂
      秀蓮、黃主文、吳國愛相信九十一年十一月十七日領導台
      獨群眾示威，高喊建立台灣國、焚燒國旗等意圖破壞國體
      ，竊據國土，而以強暴脅迫方法，觸犯暴動內亂為損壞、
      侮辱、國旗等行為，最高法院認僅係內亂案件。最高法院
      應記載彼等所犯內亂罪之條文，俾使彼等知所警惕，不敢
      再犯，卻登載不實，偽造文書，僅記載為內亂案件，致彼
      等現在積極推動公投，企圖推翻中華民國及廢除憲法，繼
      續危害上訴人致無容身之處，上訴人自係直接被害人，原
      判決未加調查彼等最近上開積極推翻中華民國之言論及證
      據，遽以上訴人非被害人而駁回上訴，有刑事訴訟法第三
      百七十九條第十款：「應於審判期日調查之證據未予調查
      」之違法等記載，亦認為乙○○審判長領導審判本案，於
      判決書中未詳載刑法第一百條第一項及第一百零一條第一
      項之條文，使被告呂秀蓮等知其觸犯暴動內亂罪，將處死
      刑或無期徒刑，知所警惕，決不敢糾集台獨份子以暴動方
      法威脅民眾同意公投，推翻中華民國，乙○○僅輕描淡寫
      此為內亂案件，使被告呂秀蓮，得其鼓勵要公投推翻國家
      ，被告乙○○實有觸犯教唆暴動內亂罪云云。
二、按「犯罪之被害人得提起自訴」，刑事訴訟法第三百十九條
    第一項前段雖有明文；惟「不得提起自訴而提起者，應諭知
    不受理之判決」，刑事訴訟法第三百三十四條所明定。又犯
    罪之被害人固得提起自訴，惟此之被害人係指犯罪之直接被
    害人而言。再按刑法第一百零一條第一項之暴動內亂罪，其
    所保護之法益，為國家之利益，係侵害國家法益之犯罪，縱
    其犯罪結果，於個人權益不無影響，但其直接被害者，仍為
    國家法益，非個人權益，個人僅屬間接被害，不得提起自訴
    ，最高法院著有七十年台上字第一七九九號、七十三台上字
    第八七五號判例、八十九年台上字第六０七號判決等意旨足
    資參照。
三、經查：本件依自訴人自訴意旨所載之事實，自訴人係自訴被
    告即最高法院審判長乙○○領導判決副總統呂秀蓮等觸犯暴
    動內亂罪之案件，改為內亂案件，認被告乙○○觸犯刑法第
    二百十三條之偽造文書罪、刑法第二十九條、第一百零一條
    第一項之教唆暴動內亂罪。而按自訴人所自訴之被告犯罪事
    實，因所保護之法益，乃係國家、社會法益，而非個人法益
    ，縱自訴人個人或容有因此受有「間接」之損害，亦非屬刑
    事訴訟法第三百十九條第一項所規定之直接被害人，揆之前
    開規定及說明，自訴人不能提自訴。本件自訴人提起自訴，
    顯然與規定不合，自應予諭知不受理之判決，並不經言詞辯
    論之。
四、據上論斷，應依刑事訴訟法第三百三十四條、第三百四十三
    條、第三百零七條，判決如主文。
中　　華　　民　　國　　96　　年　　7 　　月　　26　　日
                  刑事第三庭審判長法  官  許國宏
                                  法  官  朱光仁
                                  法  官  許增男
以上正本證明與原本無異。
如不服本判決，應於收受送達後十日內向本院提出上訴書狀，其
未敘述上訴之理由者並得於提起上訴後十日內向本院補提理由書
（均須按他造當事人之人數附繕本）。
                                  書記官  葉金發
中　　華　　民　　國　　96　　年　　7 　　月　　26　　日
